臺灣高等法院臺南分院民事判決　　100年度重家上字第4號
上　訴　人
即反訴原告　郭俊甫
訴訟代理人　吳旻蒼
被　上訴人
即反訴被告　郭美良
　　　　　　郭俊亨
　　　　　　蕭亦燡
上二人共同
訴訟代理人　陳文彬　律師
　　　　　　孫于琁　律師
被　上訴人
即反訴被告　郭俊志
上列當事人間請求分割遺產事件，上訴人對於中華民國100年4月
21日臺灣嘉義地方法院第一審反訴部分判決（98年度家訴字第98
號）提起上訴，本院於100 年11月15日言詞辯論終結，判決如下
：
    主      文
上訴駁回。
第二審訴訟費用由上訴人負擔。
    事實及理由
一、被上訴人郭俊志經合法通知，未於言詞辯論期日到場，核無
    民事訴訟法第386 條各款所列情形，爰依上訴人之聲請，由
    其一造辯論而為判決，合先敘明。
二、上訴人反訴主張：伊與被上訴人均係被繼承人郭梓卿之繼承
    人，郭梓卿生前因處理其債務，於民國（下同）82年3 月間
    ，要求伊提供所有坐落原臺北縣永和鎮○○段下秀朗小段59
    1之50地號土地，及其上門牌原臺北縣永和鎮○○路○ 段191
    巷26弄3 號房屋（下稱秀朗房地），變賣得款新臺幣（下同
    ）800萬元供郭梓卿週轉，郭梓卿因而積欠伊800萬元。伊又
    於84年間擔任郭梓卿向嘉義市第三信用合作社（下稱嘉義三
    信）借款之連帶保證人，並提供伊所有坐落嘉義市市○街16
    -1號店面房地（下稱嘉義房地），供郭梓卿設定抵押貸款18
    0萬元，嗣郭梓卿於98年5月21日過世，伊代郭梓卿償付嘉義
    三信貸款本息149萬6,128元。合計郭梓卿共積欠伊949萬6,1
    28元，其中800萬元部分扣除伊應繼分負擔之債務後所餘640
    萬元，另180萬元部分扣除伊應繼分負擔之債務後所餘119萬
    6,902元，合計759萬6,902元欠款，依民法第1172條、第115
    3 條、及金錢借貸返還請求權等規定，應由被上訴人負連帶
    清償責任。爰於原審反訴請求被上訴人應連帶給付伊759萬6
    ,902元，及法定遲延利息等語。（原審判決上訴人敗訴，上
    訴人不服提起上訴。）併於本院上訴聲明求為裁判：
    (一)原判決關於反訴部分廢棄。
    (二)上列廢棄部分，被上訴人應連帶給付上訴人759萬6,902元
      ，及其中640萬元自98年5月21日起，其中119萬6,902元自
      98 年10月29日起，均至清償日止，按週年利率5％計算之
      利息。
    (三)訴訟費用由被上訴人負擔。
三、被上訴人郭美良則以：上訴人未證明郭梓卿與其有借貸關係
    存在，且當初購買秀朗房地時，伊也出資20萬元，上訴人僅
    出資及負擔貸款各10萬元，出賣秀朗房地所得800 萬元，不
    能全歸上訴人所有，況上訴人此部分請求權已罹於消滅時效
    等語。被上訴人郭俊亨、蕭亦燡亦均以：秀朗房地大部分價
    款均為郭梓卿支付，僅係借名登記於上訴人名下，應非上訴
    人所有，況依上訴人所提證據資料，亦不足證明上訴人與郭
    梓卿間有借貸關係，縱認上訴人有該債權請求權，亦已逾17
    年未行使而罹於消滅時效；另上訴人清償嘉義三信債務部分
    ，因郭梓卿已於遺囑中書明該貸款，由上訴人負責償還，上
    訴人亦無得向被上訴人求償之餘地等語。被上訴人郭俊志雖
    未於言詞辯論期日到庭，然據其在原審及準備程序期日則以
    ：當初係由郭梓卿、被上訴人郭美良及上訴人合資購買秀朗
    房地，而以上訴人名義登記，上訴人之請求無理由等語，資
    為抗辯。併均在本院答辯聲明求為判決：
    (一)上訴駁回。
    (二)第二審訴訟費用由上訴人負擔。
四、經查郭梓卿於98年05月21日死亡，其遺產繼承人為上訴人郭
    俊甫，及被上訴人郭美良、郭俊亨、蕭亦燡、郭俊志等人，
    既為兩造所不爭執，並有上訴人提出之繼承系統表、及郭梓
    卿全戶戶籍謄本各影本等件附卷足稽，自堪信實。惟上訴人
    主張郭梓卿積欠伊949萬6,128元，扣除伊應繼分負擔之債務
    部分外，被上訴人應連帶給付伊759萬6,902元及法定遲延利
    息乙節，則為被上訴人所否認，並以上揭情詞置辯。是本件
    所應審究者，厥為上訴人對被上訴人有無系爭759萬6,902元
    債權存在？及該債權是否已罹於消滅時效？等情。
五、上訴人請求被上訴人連帶給付變賣秀朗房地之債權640 萬元
    本息部分，因已罹於消滅時效，被上訴人並以消滅時效抗辯
    ，上訴人此部分之請求為無理由：
    (一)按被告提出數個假定之抗辯，其中一抗辯認為存在，即達
      於可為駁回請求之終局判決之程度者，此時法院先就何者
      審理，一任法院訴訟指揮上之裁量，不受被告之意思及提
      出之時間與理論上前後之拘束，但應考量訴訟事件之迅速
      處理及紛爭處理之徹底解決。例如主張債務不成立及抗辯
      時效消滅時，宜先就後者加以審理（見王甲乙等三人合著
      92年8月版民事訴訟法新論第506頁）。此乃係因判決理由
      中之判斷不生既判力，故就當事人所主張之數個攻擊防禦
      方法，法院在審理上得自由選擇其一而為判斷（見駱永家
      著既判力之研究第63至64頁）。本件被上訴人就上訴人請
      求給付變賣秀朗房地之債權640 萬元部分，既提出上訴人
      無該債權存在、及該債權已消滅時效完成等數個抗辯理由
      ，而其中任何一個理由成立，即足駁回上訴人之請求，本
      院自得擇一而就消滅時效是否完成為審理判斷，不受請求
      權理論先後之拘束。又按消滅時效自請求權可行使時起算
      ，民法第128 條定有明文。所謂請求權可行使時，係指行
      使請求權在法律上無障礙時而言。請求權人因疾病、權利
      人不在、權利存在之不知或其他事實上障礙，不能行使請
      求權者，時效之進行不因此而受影響。權利人主觀上不知
      已可行使權利，為事實上之障礙，非法律上之障礙；如債
      權未附停止條件或無期限者，以債權成立時即得行使，故
      其消滅時效應自債權成立時起算。最高法院分別著有89年
      度台上字第1219號、99年度台上字第1335號民事判決意旨
      足參。又訴訟標的對於共同訴訟之各人必須合一確定者，
      共同訴訟人中一人之行為有利於共同訴訟人者，其效力及
      於全體；不利益者對於全體不生效力，此觀民事訴訟法第
      56條第1項第1款規定自明。
    (二)卷查秀朗房地於82年3月23日與買方簽訂買賣契約、82年7
      月26日移轉登記完畢、82年07月29日由郭美吟代理取得尾
      款400 萬元各情，既有買賣契約及其付款明細、土地登記
      謄本各影本等件在卷足稽（見原審卷第116-118、126頁）
      。縱認上訴人主張秀朗房地係其所有，其於82年07月29日
      ，已將變賣秀朗房地所得價款800 萬元，全數交付郭梓卿
      使用，郭梓卿積欠上訴人800萬元屬實，因該800萬元債權
      請求返還之行使，依兩造之主張及抗辯，未見有停止條件
      或期限，揆諸上揭判決意旨，即應認自債權成立時即得行
      使，即其請求權消滅時效15年，應自債權成立時即82年07
      月29 日開始計算。上訴人雖主張郭梓卿曾告以該800萬元
      之債權，需待其百年後始得請求，因認該債權請求權之消
      滅時效，應自郭梓卿98年05月21日死亡時起算云云；惟該
      所謂需待郭梓卿百年後始得請求之主張，微論為被上訴人
      所否認，上訴人復未立證以實其說，已難據其片面主張而
      認郭梓卿曾有該請求權行使條件限制之表示，且縱認上訴
      人自承郭梓卿承諾倘將來無法還款時，要將虎尾房地之權
      利範圍全部，移轉過戶予上訴人作為補償等語屬實，亦無
      由證明該債權上訴人需待郭梓卿百年後始得請求，而為其
      有利之認定。是行使系爭800 萬元債權請求權之日，仍應
      以82年07月29日債權成立日為準，並自該日起算請求權消
      滅時效期間15年，乃上訴人竟遲至99年01月28日，始在原
      審提出民事反訴狀（見原審卷第76頁）予以請求，顯已逾
      15年消滅時效期間。又被上訴人郭俊志雖未為消滅時效抗
      辯，然其餘被上訴人既已為消滅時效抗辯，其效力自及於
      被上訴人郭俊志。而被上訴人既已就系爭800 萬元債權為
      消滅時效之抗辯，上訴人主張扣除其應繼分負擔之債務部
      分後，被上訴人應連帶給付其640 萬元本息，洵屬無據，
      不應准許。
六、上訴人請求被上訴人連帶給付其清償嘉義房地貸款之債權11
    9萬6,902元本息部分，亦為無理由：上訴人於98年05月21日
    郭梓卿死亡後，有清償郭梓卿向嘉義三信借貸之本金146 萬
    6,446元，及自98年6月至同年11月之利息2萬9,682元，合計
    149萬6,128元之事實，固為被上訴人所不爭執。惟按遺囑人
    於不違反關於特留分規定之範圍內，得以遺囑自由處分遺產
    ，民法第1187條定有明文。卷查郭梓卿於95年03月27日在原
    法院認證之自書遺囑中，既已明載：「82年12月市宅街完工
    後用房屋抵押向嘉義市三信貸款時拿30萬元給俊甫買現代房
    車，登記給俊甫是16號店面一間、地下室二間份、八樓花費
    200 萬元郭氏宗祠也是給俊甫。」、「長男俊甫：市宅街16
    號店面、地下室二間分、8 樓加蓋40坪。」、「三信尚有貸
    款俊甫部分（16號店面）150萬，俊亨部分（7樓之2）120萬
    ，這部分如余身後尚未還部分，俊甫、俊亨要負責自己貸款
    部分償還。」等語在卷（見原審卷第29、33頁）。顯見郭梓
    卿業於遺囑中，將嘉義市市○街16 號店面、地下室二間及8
    樓加蓋40坪等不動產，指定分配予上訴人，並書明對嘉義三
    信約150 萬元之債務，應由上訴人負責償還。上訴人受指定
    分配繼承之遺產，包含系爭嘉義三信之債務，依遺囑內容所
    示，本即應由上訴人繼承負責償還，其他繼承人即被上訴人
    均無庸繼承該債務。又系爭嘉義房地於繼承開始時，固均登
    記在上訴人名下；然其確屬郭梓卿之遺產範圍，經郭梓卿以
    上揭自書遺囑分配在案，原法院因而據以將被上訴人郭美良
    之本件本訴部分，予以判決被上訴人郭美良此部分本訴敗訴
    確定，亦有本件原法院判決在卷足憑。上訴人片面指摘該自
    書遺囑與事實不符，對伊不公，不足資為伊應負擔系爭嘉義
    三信債務之依據，已無足採。至上訴人另主張系爭嘉義房地
    ，係伊祖父所起造，口頭贈與伊、郭梓卿、郭梓卿之弟，伊
    取得系爭財產，係伊祖父口頭所贈與乙節，既為被上訴人所
    否認，上訴人復未提出積極確切證據以實其說，亦難為其有
    利之認定。從而上訴人請求被上訴人連帶給付其清償嘉義房
    地貸款之債權119萬6,902元本息，亦非有據，不應准許。
七、綜上所述，上訴人依繼承、及金錢借貸之法律關係，請求被
    上訴人連帶給付759萬6,902元，及法定遲延利息，洵屬無據
    ，不應准許。原審為上訴人敗訴之判決，經核認事用法並無
    不合。上訴意旨，猶執陳詞指摘原審此部分判決不當，求予
    廢棄改判，為無理由，應予駁回。
八、又本件事證已臻明確，兩造其餘主張陳述及攻擊防禦方法，
    核與判決之結果不生影響，爰不逐一論述。
九、據上論結，本件上訴為無理由，應依民事訴訟法第 463條、
    第385條第1項前段、第449條第1項、第78條，判決如主文。
中    華    民    國   100    年    11    月    29    日
                  民事第一庭    審判長法  官  丁振昌
                                      法  官  曾平杉
                                      法  官  林永茂
上為正本係照原本作成。
如不服本判決，應於收受送達後20日內向本院提出上訴書狀，其
未表明上訴理由者，應於提出上訴後20日內向本院補提理由書狀
（均須按他造當事人之人數附繕本）上訴時應提出委任律師或具
有律師資格之人之委任狀；委任有律師資格者，另應附具律師資
格及釋明委任人與受任人有民事訴訟法466條之1第1項但書或第2
項（詳附註）所定關係之釋明文書影本。如委任律師提起上訴者
，應一併繳納上訴審裁判費。
中    華    民    國   100    年    11    月    29    日
                                      書記官  謝素嬿
【附註】
民事訴訟法第466條之1：
(1)對於第二審判決上訴，上訴人應委任律師為訴訟代理人。但上
  訴人或其法定代理人具有律師資格者，不在此限。
(2)上訴人之配偶、三親等內之血親、二親等內之姻親，或上訴人
  為法人、中央或地方機關時，其所屬專任人員具有律師資格並
  經法院認為適當者，亦得為第三審訴訟代理人。
民事訴訟法第466條之2第1項：
  上訴人無資力委任訴訟代理人者，得依訴訟救助之規定，聲請
  第三審法院為之選任律師為其訴訟代理人。